臺灣高等法院臺中分院刑事判決
111年度交上訴字第2054號
上  訴  人  臺灣彰化地方檢察署檢察官
被      告  蕭能昌


上列上訴人因被告過失致死案件，不服臺灣彰化地方法院111年
度交訴字第13號中華民國111年6月30日第一審判決（起訴案號：
臺灣彰化地方檢察署110年度調偵字第507號），提起上訴，本院
判決如下：
    主    文
上訴駁回。
    犯罪事實
一、蕭能昌駕駛執照已被吊銷，竟於民國110年6月26日晚間8時5
    6分許，駕駛車身號碼WDB0000000A726977號之自小客車（車
    牌已註銷，懸掛車牌號碼000-0000號），沿彰化縣埔心鄉王
    厝路由西往東方向行駛，行經王厝路與水尾路之無號誌之交
    岔路口時，本應注意減速慢行，作隨時停車之準備，而當時
    天候晴、夜間有照明、柏油路面乾燥無缺陷、無障礙物且視
    距良好，並無不能注意之情形，竟靠左行駛，且疏未減速慢
    行確認有無來車，即逕自通過上揭交岔路口；適同一時間，
    陳游米騎乘腳踏車沿彰化縣埔心鄉水尾路由南往北方向行駛
    ，行經上揭交岔路口欲左轉王厝路，亦疏未注意讓直行之蕭
    能昌車輛先行，且未依規定靠右行駛，復未於自行車設置燈
    光，逕自斜騎穿越王厝路，蕭能昌見狀煞停不及，2車發生
    碰撞，致陳游米人、車倒地，經緊急送往衛生福利部彰化醫
    院救治，仍於同日晚間9時19分許，因顱腦損傷、顱顏外創
    ，致神經性休克而死亡。
二、案經陳游米之子胡閔嘉、胡閔軒委由陳怡君律師、蘇珮鈞律
    師告訴臺灣彰化地方檢察署檢察官偵查起訴。
    理    由
一、證據能力之說明：
  ㈠按被告以外之人於審判外之言詞或書面陳述，除法律有規定
    者外，不得作為證據；又被告以外之人於審判外之陳述，雖
    不符合同法第159條之1至第159條之4規定，但經當事人於審
    判程序同意作為證據，法院審酌該言詞陳述或書面陳述作成
    時之情況，認為適當者，亦得為證據。當事人、代理人或辯
    護人於法院調查證據時，知有第159條第1項不得為證據之情
    形，而未於言詞辯論終結前聲明異議者，視為有前項之同意
    ，刑事訴訟法第159條第1項及第159條之5分別定有明文。核
    其立法意旨在於傳聞證據未經當事人之反對詰問予以核實，
    原則上先予排除。惟若當事人已放棄反對詰問權，於審判程
    序中表明同意該等傳聞證據可作為證據；或於言詞辯論終結
    前未聲明異議，基於尊重當事人對傳聞證據之處分權，及證
    據資料愈豐富，愈有助於真實發見之理念，且強化言詞辯論
    主義，使訴訟程序得以順暢進行，上開傳聞證據亦均具有證
    據能力。查檢察官、被告蕭能昌（下稱被告）對本判決以下
    所引用被告以外之人於審判外之陳述均同意有證據能力（見
    本院卷第59頁），且審酌上開傳聞證據作成時，並無違法不
    當或證明力明顯過低之瑕疵，認為以之作為本案之證據亦屬
    適當，是上揭傳聞證據自具有證據能力。
  ㈡其餘本案判決所引用之非供述證據，均係依法定程序合法取
    得，並與本案均具有關聯性，且業經本院依法踐行調查證據
    程序，檢察官、被告亦表示不爭執其證據能力，且查無依法
    應排除其證據能力之情形，是該等證據亦有證據能力。
二、認定犯罪事實所憑之證據及理由：
  ㈠上揭犯罪事實，業據被告蕭能昌於警詢、偵查、原審準備程
    序、審理及本院準備程序、審理中均坦白承認（見彰化地檢
    署110年度相字第481號卷【下稱相驗卷】第8至9頁、第67頁
    、原審卷第109、115頁、本院卷第57、95頁），並有道路交
    通事故現場圖、道路交通事故調查報告表㈠、㈡-1、彰化縣警
    察局道路交通事故當事人酒精測定紀錄表（含酒精濃度檢測
    單）、事故現場照片及相驗照片數張在卷可稽（見相驗卷第
    17、19至27、29、35、36頁），核與被告前揭自白相符。又
    被告駕駛執照因被告多次觸犯公共危險犯行（飆車、競速）
    業經吊銷等情，亦經被告供述在卷（見相驗卷第9、65頁）
    ，並有證號查詢汽車駕駛人查詢結果附卷可考（見相驗卷第
    37頁）。而被告所駕駛車身號碼WDB0000000A726977號之黑
    色賓士，牌照業經收繳（原牌照為9655-VL），卻懸掛另一
    副業經註銷之車牌號碼000-0000號之事實，則有車輛詳細資
    料報表在卷可查（見相驗卷第39、41頁）。另經原審勘驗路
    口監視器畫面，亦可見被告確實行經上開交岔路口時，未曾
    減速慢行及確認有無來車，即與被害人陳游米騎乘之自行車
    發生碰撞，有勘驗筆錄在卷為證（見原審卷第115頁）。被
    害人當場被撞飛，經送醫後，仍於上揭時間，因傷重不治死
    亡乙節，亦經臺灣彰化地方檢察署檢察官督同法醫師相驗屬
    實，製有相驗筆錄、相驗屍體證明書、檢驗報告書、相驗照
    片等件在卷可資佐證（見相驗卷第73、75至85、89至98頁）
    。
  ㈡按汽車行駛時，駕駛人應注意車前狀況，並隨時採取必要之
    安全措施；且行駛至無號誌交岔路口時，本應減速慢行，作
    隨時停車之準備，道路交通安全規則第94條第3項、第93條
    第1項第2款分別定有明文。而當時夜間有照明、柏油路面乾
    燥無缺陷、無障礙物，視距良好乙節，亦有道路交通事故調
    查報告表㈠附卷可佐（見相驗卷第35頁），並無不能注意之
    情形，被告竟疏未減速慢行確認有無來車，亦未注意車前狀
    況，採取必要之安全措施，逕自通過上揭交岔路口，因而肇
    事。果被告駕車得以提高警覺，隨時注意車前狀況，行經無
    號誌之交岔路口時減速慢行，確認路口無來車後方予通行，
    於見被害人騎乘自行車從右方橫越時，得以減速並採取緊急
    煞避之安全措施，則本件車禍當不致發生，被害人亦不致發
    生傷重死亡之結果，益見被告上開過失行為與被害人傷重死
    亡之結果間，具有相當因果關係。
  ㈢檢察官上訴意旨雖認被告在未劃分分向線或分向限制線之道
    路，靠左行駛，違反道路交通安全規則第95條第1項之規定
    ，亦有過失等情。按汽車除行駛於單行道或指定行駛於左側
    車道外，在未劃分向線或分向限制線之道路，應靠右行駛。
    但遇有特殊情況必須行駛左側道路時，除應減速慢行外，並
    注意前方來車及行人，道路交通安全規則第95條第1項固有
    明文。被告沿彰化縣埔心鄉王厝路由西往東方向行駛，王厝
    路未劃分分向線或分向限制線，被告於事故發生前係靠王厝
    路左側行駛乙節，業據被告供述在卷（見本院卷第56頁），
    並有現場照片附卷可稽（見相卷第23、24頁），被告確有違
    反道路交通安全規則第95條第1項之情事。惟被害人騎乘自
    行車自水尾路欲左轉王厝路，且未繞越道路中心處左轉進入
    車道內行進，直接斜騎穿越（詳如下述），被告如依前揭規
    定靠王厝路右側行駛，於被害人騎乘自行車斜穿左轉王厝路
    時，被告駕駛之車輛與被害人自行車之距離更加接近，被告
    反應距離縮短，更難發現被害人騎乘自行車前來，反而增加
    本件事故發生之可能性，故本院認為被告於王厝路未靠右行
    駛，雖違反道路交通安全規則第95條第1項支規定，然與本
    件事故發生並無因果關係，檢察官前揭主張，為本院所不採
    。
  ㈣另按慢車在夜間行駛應開啟燈光；慢車行駛於無標誌或標線
    且未劃設慢車道之道路，應靠右側路邊行駛；慢車行駛至交
    岔路口，車道數相同時，轉彎車應暫停讓直行車先行，且左
    轉彎時，應繞越道路中心處左轉進入規定行駛車道內行進，
    道路交通安全規則第128條、第124條第3項第1款、第125條
    第1項第3款、第102條第1項第2款分別定有明文。本案被告
    行駛於王厝路，為直行車輛，被害人則騎乘自行車自水尾路
    欲左轉王厝路，水尾路與王厝路車道數相同，路權應歸直行
    之被告車輛所有。被害人於夜間騎乘自行車並未設置燈光，
    且未依規定靠右行駛，反而靠左行駛，穿越無號誌交岔路口
    時，亦未注意來車，暫停讓直行之被告車輛先行，亦未繞越
    道路中心處左轉進入車道內行進，直接斜騎穿越，導致被告
    未能發現被害人之自行車，因而發生撞擊等情，業經原審勘
    驗路口監視器畫面製有勘驗筆錄附卷可考（見原審卷第115
    頁），被害人就本案事故發生顯亦有前揭過失甚明，且應為
    肇事主因，惟此仍無解於被告應負之過失責任。被告既有前
    揭過失行為，且與被害人死亡間具有相當因果關係，自仍應
    對本案車禍負過失肇事之責任。
  ㈤綜上所述，本案事證業臻明確。被告過失致死之犯行堪以認
    定，應依法論科。檢察官另聲請將本案送請臺中市行車事故
    鑑定委員會鑑定被告與被害人之過失責任，然依原審勘驗路
    口監視器錄影畫面製作之勘驗筆錄，已堪認定被害人之過失
    行為應為本件事故肇事主因，本件事證已明，檢察官聲請核
    無調查必要，應予駁回，附此敘明。
三、論罪科刑之理由：　　
　㈠按刑法總則之加重，係概括性之規定，所有罪名均一體適用
    ；刑法分則之加重，係就犯罪類型變更之個別犯罪行為予以
    加重，成為另一獨立之罪名。道路交通管理處罰條例第86條
    第1項關於汽車駕駛人無照駕駛，因而致人受傷或死亡，依
    法應負刑事責任者，加重其刑至2分之1之規定，係就修正前
    刑法第276條第1項之過失致人於死罪、同條第2項之業務過
    失致人於死罪，及修正前同法第284條第1項之過失傷害（及
    致重傷）罪、同條第2項之業務過失傷害（及致重傷）罪之
    基本犯罪類型，對於加害人為汽車駕駛人，於從事駕駛汽車
    之特定行為時，於無照駕駛因而致人受傷或死亡之特殊行為
    要件予以加重處罰，已就上述修正前刑法第276條第1、2項
    及第284條第1、2項各罪犯罪類型變更之個別犯罪行為予以
    加重，而成另一獨立之罪名，自屬刑法分則加重之性質（最
    高法院99年度台非字第198號判決同此意旨）。被告於案發
    時其普通小客車駕駛執照已遭吊銷，並無適當且合格之駕駛
    執照，仍駕駛自小客車外出，即屬無駕駛執照駕車乙節，業
    如前述，且被告因上開駕駛過失行為，致被害人死亡之結果
    ，自該當汽車駕駛人無駕駛執照駕車，因而致人於死之構成
    要件。核被告所為，係犯道路交通管理處罰條例第86條第1
    項、刑法第276條之無駕駛執照駕車犯過失致人於死罪，並
    加重其刑。
　㈡被告於肇事後，於具有偵查犯罪權限之機關發覺其本件犯行
    前，即向到現場處理之員警坦承為肇事者之事實，有彰化縣
    警察局道路交通事故肇事人自首情形紀錄表1份在卷可按（
    見相驗卷第33頁），並接受裁判，乃符合刑法第62條前段自
    首規定之要件，依該規定，減輕其刑，並依法先加後減。
　㈢原判決認被告過失致死犯行，事證明確，適用論罪科刑之相
    關法律規定，並審酌被告曾經有多次競速而觸犯公共危險之
    前案紀錄，並於本案發生前不久才與人發生車禍而觸犯過失
    傷害罪，經判處有期徒刑4月，並用他人之車牌予以躲避行
    政處罰，過往有多次不良素行紀錄，欠缺對於公眾行車安全
    及其他用路人之尊重。而被告本次駕車又疏於注意，肇致車
    禍事故發生，造成被害人死亡不可逆之結果發生，侵害被害
    人之生命法益，被害人家屬亦因此痛失親人，無法挽回，所
    生危害非輕，被告所為實應予非難。然審酌被害人對於車禍
    發生亦有過失，且過失情節較被告更為嚴重；而被告自案發
    後坦承犯行，然稱無法賠償，而未與被害人家屬達成調解之
    犯後態度；兼衡被告自述教育程度、從業及身體狀況等一切
    情狀，量處有期徒刑6月，認事用法並無違誤，量刑亦稱妥
    適。檢察官上訴雖指摘原審量刑過輕，惟按量刑輕重，屬法
    院得依職權自由裁量之事項，苟其量刑已以行為人之責任為
    基礎，並斟酌刑法第57條各款所列情狀，在法定刑度內，酌
    量科刑，無偏執一端，致明顯失出失入情形，自不得指為不
    當或違法（最高法院103年度台上字第291、331號判決意旨
    參照）；且在同一犯罪事實與情節，如別無其他加重或減輕
    之原因，下級審量定之刑，亦無過重或失輕之不當情形，則
    上級審法院對下級審法院之職權行使，原則上應予尊重（最
    高法院85年度台上字第2446號判決意旨參照）。原審量刑業
    已審酌被告之前科紀錄、過失程度、犯罪行為造成被害人家
    屬之損失，顯然已經衡量各項情節，包括尚未以外之告訴人
    達成和解在內充分考量，並無過重、失輕情事。被告雖尚告
    訴人達成和解，然告訴人所受損失，亦非不得透過民事訴訟
    、強制執行等法定程序獲償，自難據此即認原審量刑有何不
    當。從而，原審已依上揭說明，就量刑刑度詳為審酌並敘明
    其理由，既未逾越法定刑度，亦未濫用自由裁量之權限，被
    告犯罪之動機、方法、目的、造成之損害及犯罪後態度、被
    告智識程度、素行、生活狀況等一切情狀，原審均已詳為審
    酌，於法並無不合，無過輕之情形，亦與比例原則、平等原
    則無違，依上開說明，原審量刑應屬妥適。檢察官上訴意旨
    ，尚非可取，為無理由，應予駁回。
四、適用之法律：　　
    依刑事訴訟法第368條，判決如主文。
本案經檢察官何昇昀提起公訴，檢察官陳昭蓉提起上訴，檢察官
李月治到庭執行職務。　　
中　　華　　民　　國　　111 　年　　11　　月　　24　　日
            刑事第三庭    審判長法　官  楊  真  明
　　　　　　　　　　　　        法　官  邱  顯  祥
　　　　　　　　　　　　　      法　官  楊  欣  怡
以上正本證明與原本無異。
如不服本判決應於收受送達後20日內向本院提出上訴書狀，其未
敘述上訴理由者，並得於提起上訴後20日內向本院補提理由書（
均須按他造當事人之人數附繕本）「切勿逕送上級法院」。因疫
情而遲誤不變期間，得向法院聲請回復原狀。

                                書記官  孫  銘  宏
　　　　　　　　　　　　　　　　
中　　華　　民　　國　　111 　年　　11　　月　　24　　日
附錄本案論罪科刑法條：
刑法第276條
因過失致人於死者，處5年以下有期徒刑、拘役或50萬元以下罰
金。
道路交通管理處罰條例第86條
汽車駕駛人，無駕駛執照駕車、酒醉駕車、吸食毒品或迷幻藥駕
車、行駛人行道或行經行人穿越道不依規定讓行人優先通行，因
而致人受傷或死亡，依法應負刑事責任者，加重其刑至二分之一
。
汽車駕駛人，在快車道依規定駕車行駛，因行人或慢車不依規定
，擅自進入快車道，而致人受傷或死亡，依法應負刑事責任者，
減輕其刑。